臺灣士林地方法院民事判決　　　　　　 94年度簡上字第124號
上　訴　人　戊○○
訴訟代理人　余鐘柳律師
　　　　　　庚○○
被 上訴 人　乙○○
訴訟代理人　姜禮增律師
上列當事人間請求確認本票債權不存在事件，上訴人對於中華民
國94年7月27日本院內湖簡易庭93年度湖簡字第966號第一審判決
提起上訴，本院於96年3月22日言詞辯論終結，判決如下：
    主  文
上訴駁回。
第二審訴訟費用由上訴人負擔。
    事  實  及  理  由
一、上訴人起訴主張：如附表所示上訴人簽發之兩紙面額共新臺
    幣（下同）4,000,000 元之本票（下稱系爭本票），係因上
    訴人之舅媽丙○○於民國92年3 月5 日前來上訴人住處，謊
    稱其以其母親所有坐台北市○○區○○路房屋向銀行抵押貸
    款，因未商得舅舅陳永松同意，故請求上訴人簽發系爭本票
    ，以便將來陳永松察覺時，可以假裝是上訴人急用而以其母
    房屋抵押辦貸款，並保證系爭本票不外流，上訴人不疑有它
    ，乃簽發系爭本票交丙○○收執。惟至93年8 月間，陳永松
    突執系爭本票詢問上訴人，上訴人乃將上情據實以告，然未
    得諒解，上訴人只好向調解委員會聲請調解而未果，不料事
    隔不久，丙○○之妹即被上訴人突將系爭本票聲請本票裁定
    准許強制執行，上訴人始知受騙，上訴人與被上訴人間並無
    金錢往來，被上訴人顯係無對價及惡意取得系爭本票，爰提
    起本訴請求確認系爭本票債權不存在等語。原審判決上訴人
    敗訴，上訴人因而提起本件上訴，另主張：被上訴人之前手
    丙○○於原審提出曾匯款4,769,900 元（原審卷50頁，如附
    件所示）至上訴人之配偶己○○帳戶，稱係上訴人及配偶向
    其借款，亦提出己○○名義之支票11張為證，然查陳麗卿因
    經營六合彩，己○○該帳戶及支票，實際上是借給丙○○使
    用，該11張己○○支票，經查多由丙○○匯款後再提示兌現
    ，顯見上訴人與丙○○間亦無借款之事實，又系爭本票係陳
    永松當著證人郭滄海的面交給被上訴人，被上訴人據以強制
    執行，足見被上訴人係無對價惡意取得系爭本票，原判決採
    證違法，令人難以信服等語。並聲明：原判決廢棄，確認系
    爭本票債權不存在。
二、被上訴人主張：丙○○借錢給上訴人及其配偶，並非僅有已
    兌現之11張支票，其只是借款中之一部份，況票據乃文義證
    券及無因證券，票據債務人不得以自己與發票人或執票人前
    手間所存抗辯之事由，對抗執票人，錢是上訴人向丙○○借
    ，丙○○再向被上訴人借，系爭本票是上訴人交予丙○○，
    丙○○再轉讓給被上訴人，上訴人不得以其與丙○○間之原
    因對抗被上訴人。又上訴人並未舉證證明系爭本票係受丙○
    ○欺騙而簽發，且亦逾撤銷期間，證人郭滄海所證並不可採
    等語。並聲明：駁回上訴。
三、本院協商簡化兩造不爭執點及爭執點如下：
  (一)兩造不爭執部分：1.系爭本票之真正。2.上訴人及被上訴人
    提出之支票影本。3.本院函查相關銀行帳戶及支票提示人之
    資料。
  (二)本件之爭點：1.被上訴人如何取得系爭本票，是否無對價或
    惡意取得？2.上訴人與丙○○間有無債權債務關係存在？如
    有，金額為多少？是否即為系爭本票之金額？
四、本院得心證之理由：
  (一)按當事人主張有利於己之事實者，就其事實負有舉證之責任
    ，民事訴訟法第277 條定有明文。又按票據行為係不要因行
    為，即不以給付之原因為要素而得成立之行為，凡簽名於票
    據之人，不問原因如何，均須依票上所載文義負責，除執票
    人取得票據出於惡意或詐欺外，發票人不得以自己與執票人
    前手所存抗辯事由，對抗執票人。發票人如主張執票人取得
    票據係惡意，即應由發票人負舉證之責。上訴人主張其被詐
    欺才開立系爭本票交給訴外人丙○○，丙○○在與上訴人調
    解不成後，才當著上訴人的面把本票交給被上訴人，上訴人
    與被上訴人之間並無債權債務關係，被上訴人係無對價且惡
    意取得系爭本票云云。被上訴人則主張系爭本票是上訴人開
    立給丙○○，丙○○再轉讓給被上訴人，並否認系爭本票係
    無對價或惡意而取得等語。經查，兩造對於被上訴人持有系
    爭本票，係上訴人簽發交付訴外人丙○○，再由丙○○交付
    被上訴人之事實，並不爭執，從而，對於上訴人主張被上訴
    人係出於無對價或惡意之事實，依前揭說明，自應由發票人
    即上訴人負舉證責任，合先敘明。查上訴人主張被上訴人係
    無對價或惡意取得部分，僅舉出證人即上訴人叔叔郭滄海於
    原審證稱：陳永松（丙○○之夫）曾於93年7 、8 月間拿系
    爭本票向其兄郭金草（即上訴人之父）要錢，並經兩次調解
    不成，但調解時其只在外面而未進入參與，嗣陳永松又先後
    兩次在停車場找其兄要錢，並當場將票交給被上訴人去要這
    筆錢等語（原審卷第47頁）。惟證人陳永松於原審則證稱：
    只看過系爭本票影本，是被上訴人所傳真，其妻丙○○說系
    爭本票係上訴人向被上訴人借錢所簽發，丙○○只是替被上
    訴人經手將錢交給上訴人，有3 、4 次是拿現金，每次約30
    0,000 元至500,000 元，其曾與妻至彰化向被上訴人拿，也
    有被上訴人自己拿給其妻，但匯款部分其不知情，其並未拿
    系爭本票至台北市○○路停車場向上訴人及上訴人之父要錢
    等語（原審卷第81、82頁），與證人郭滄海所證並不相同，
    證人郭滄海所證內容是否可信，已然有疑。況證人郭滄海並
    未參與兩造間之調解，對於上訴人簽發系爭本票之原因事實
    並不清楚，亦不瞭解被上訴人與系爭本票之關係，被上訴人
    何以會與陳永松一起出面追討該票款？縱其所證系爭本票係
    陳永松當場交予被上訴人等情為真，其事實背後之法律關係
    並非證人郭滄海所能知悉，實難據此即認被上訴人係無對價
    或惡意取得系爭本票。從而，上訴人既無法舉證證明被上訴
    人確係無對價或惡意取得系爭本票，自難認其主張為可採。
  (二)上訴人主張其與丙○○間並沒有債權債務關係，丙○○提出
    之原審50頁借款清單，事實上大部分匯款均由丙○○以支票
    領回等語。被上訴人則否認丙○○有向己○○借票之事實，
    並抗辯：丙○○提出之借款清單只是借貸往來關係的一部份
    ，丙○○尚執有己○○名義開立的支票，如原審卷宗51、52
    頁之支票影本，可證上訴人還有債務未清償，況前手丙○○
    與發票人即上訴人間之事由，並不能用以對抗被上訴人等語
    。經查，上訴人主張與被上訴人或丙○○間並無債權債務關
    係，僅指稱被上訴人之前手丙○○因支票已拒絕往來，故向
    上訴人之配偶己○○借支票帳戶及存款帳戶使用，丙○○在
    原審提出之上訴人借款清單（原審卷50頁），前10筆實係用
    於兌現己○○支票帳戶之11張支票票款，且其中有5 張或6
    張支票係由丙○○提示兌現，所謂借款實由丙○○取回，又
    其他支票提示人亦均與上訴人無債權債務關係，且相關帳戶
    及支票均係己○○名義，並非上訴人之債務云云，固提出11
    張支票正反面影本為證。本院經調閱台北富邦銀行文德分行
    000000000000號己○○支票帳戶及000000000000 號 活存帳
    戶交易明細表，及向華泰商業銀行內湖分行、嘉義郵局、合
    作金庫銀行中原分行函查結果，雖可採信上訴人所主張丙○
    ○所提出之原審卷50頁借款清單（詳如附件）中第5 筆至第
    9 筆匯入己○○帳戶之款項，係用於兌付丙○○所提示己○
    ○簽發之支票票款，第1 、2 筆匯款有部分係用於兌付辛○
    提示之己○○支票票款，第3 筆匯款有部分係用於兌付丁○
    ○及壬○○○各別提示之己○○支票票款，第10筆匯款有部
    分用於兌付甲○○提示之己○○支票票款，惟此僅是上訴人
    駁斥證人丙○○所證之內容，其中證人壬○○○雖於95年12
    月22日到庭，然證稱：已不記得其兌領支票之細節等語，此
    外上訴人亦未能舉證證明己○○何以簽發該等支票後再由丙
    ○○匯款兌現之原因，依此尚不足以積極證明上訴人確實欠
    缺簽發系爭本票之原因關係。又查台北富邦銀行0000000000
    00號支票帳戶，轉帳存入者除丙○○外，亦有己○○及上訴
    人數十筆轉帳存入之紀錄，有該帳戶之交易明細表在卷可稽
    （本院卷64至67頁），實難認為該支票帳戶業由己○○借予
    丙○○使用。且以帳戶內己○○與上訴人數量眾多之轉帳存
    款紀錄，反可認定上訴人夫婦與丙○○間有複雜之金錢往來
    關係。此外，丙○○尚執有己○○簽發之支票5 張，面額共
    計2,275,000 元（原審卷51、52頁），應認證人丙○○證稱
    借款金額除原審卷50頁借款清單所示部分外尚有其他債務等
    語，亦非無所據。況被上訴人係由前手丙○○取得上訴人簽
    發之系爭本票，依前說明，票據債務人並不得以其與執票人
    之前手間所存抗辯事由，對抗執票人，是以，縱使上訴人確
    有對抗被上訴人前手丙○○之抗辯事由，亦不得據以對抗被
    上訴人，本院並無調查上訴人與丙○○間詳細債務金額之必
    要，應認上訴人之主張，並無理由。
  (三)至於上訴人聲請調查丙○○因六合彩賭博被查獲之刑案資料
    ，及傳喚證人即提示己○○支票之人辛○、丁○○、甲○○
    ，調查是否因丙○○經營六合彩而取得支票部分，被上訴人
    已否認丙○○曾有六合彩賭博被查獲之刑案紀錄，且縱使丙
    ○○曾有六合彩賭博之刑案紀錄，亦無從直接證明與系爭本
    票有關，又依上訴人之聲請，支票之提示人至多與丙○○有
    關，並無法直接證明被上訴人係因無對價或惡意而取得系爭
    本票，從而，應認上訴人聲請調查該證據方法，並無調查之
    必要，附此敘明。
五、從而，上訴人訴請確認被上訴人持有上訴人簽發如附表所示
    之本票債權不存在，為無理由，不應准許，原審為上訴人敗
    訴之判決，於法並無不合，上訴人執上情指摘原判決不當，
    求予廢棄改判，仍無理由，自應駁回。
六、至兩造其餘攻擊、防禦方法，經審核後認均無礙於本件之判
    斷，爰不一一贅述。
七、據上論結，本件上訴為無理由，依民事訴訟法第436 條之1
    第3 項、第449 條第1 項、第78條，判決如主文。
中　　華　　民　　國　　96　　年　　4 　　月　　10　　日
                  民事第一庭  審判長法  官  黃小瑩
                                    法  官  陳靜芬
                                    法  官  高愈杰
以上正本證明與原本無異。
本件當事人須以本判決適用法律顯有錯誤為上訴理由時，始得於
本判決送達後20日內向本院提出上訴狀，如已於本判決宣示後送
達前提起上訴者，應於判決送達後10日內補具上訴理由，（均按
他造當事人之人數附繕本），並經本院許可後方得上訴最高法院
。
中　　華　　民　　國　　96　　年　　4 　　月　　14　  日
                                    書記官  高楚安
附表
┌──┬─────┬─────┬─────┬─────┐
│編號│發  票  日│票面金額  │到  期  日│本票號碼  │
├──┼─────┼─────┼─────┼─────┤
│1   │92.03.05  │貳佰萬元  │93.03.05  │CH0000000 │
├──┼─────┼─────┼─────┼─────┤
│2   │92.05.01  │貳佰萬元  │93.03.05  │CH0000000 │
└──┴─────┴─────┴─────┴─────┘
